【裁判字號】    99,訴,318
【裁判日期】    990826
【裁判案由】    撤銷贈與行為等
【裁判全文】
臺灣雲林地方法院民事判決               99年度訴字第318號
原      告  台新國際商業銀行股份有限公司
法定代理人  甲○○
訴訟代理人  乙○○
被      告  丙○○
            丁○○
上列當事人間請求撤銷贈與行為等事件，本院於民國99年08月12
日言詞辯論終結，判決如下：
    主  文
被告丙○○、丁○○間就如附表所示之不動產，於民國九十五年
十二月二十八日所為之贈與債權行為，及於民國九十六年一月九
日所為之所有權移轉物權行為，均予撤銷。
被告丁○○就前項不動產於民國九十六年一月九日在雲林縣西螺
地政事務所以夫妻贈與為原因所為之所有權移轉登記應予塗銷，
回復登記為被告丙○○所有。
訴訟費用新台幣柒仟陸佰元由被告連帶負擔。
    事實及理由
一、原告起訴主張：被告丙○○於93年12月間向原告申請卡號00
    00000000000000現金卡使用，詎被告自95年11月20日後即繳
    款能力減弱，向原告申請債務協商，目前消費記帳尚餘新台
    幣（下同）692,598 元（含消費本金399,218 元、利息293,
    380 元）。其已明顯陷入財務困難，卻於96年01月09日將其
    所有如附表所示之房屋土地等不動產（下稱系爭不動產）無
    償贈與及移轉所有權登記予其配偶即被告丁○○所有，顯係
    蓄意害及原告之債權行為。且原告係因被告丙○○未繼續還
    款，才於99年05月03日去調閱系爭不動產登記謄本發現上情
    ，本件撤銷權之行使未逾1 年之法定除斥期間，爰依民法第
    244 條第1 項規定，請求撤銷被告間就系爭不動產所為之贈
    與債權行為及移轉登記之物權行為，並依同法條第4 項規定
    ，請求被告丁○○塗銷系爭不動產之所有權移轉登記，以回
    復登記為被告丙○○所有等語。
    並聲明：如主文所示。
二、被告則以：因被告丙○○罹患惡性淋巴癌，且沒有工作，小
    孩也有一個精神障礙，且也要讀書也都貸款，債務清償已經
    有困難，另外被告丙○○也有向農會借170 萬元，因為被告
    的太太即被告丁○○要照顧被告丙○○及小孩，內心也很不
    安，為了要給太太一個安心，才會把系爭不動產過戶在太太
    的名下，並非有意要損害債權人的權益，希望能以每月攤還
    3 千元的方式償還原告的債權。至於原告係因被告丙○○最
    近未繼續還款，才於99年05月03日去調閱系爭不動產登記謄
    本發現移轉過戶乙節，不爭執等語。
    並聲明：原告之訴駁回，訴訟費用由原告負擔。
三、兩造不爭執及爭執事項：
（一）不爭執事項：
   1、系爭不動產原係被告丙○○所有，於95年12月28日贈與被
      告丁○○，並於96年01月09日辦理所有權移轉登記完畢。
   2、被告丙○○有欠原告現金卡債務，目前尚共積欠69萬餘元
      ，於95年底共積欠本金39萬餘元，被告另尚積欠農會170
      萬元、華南銀行10萬元左右，還有其他債務。
   3、被告丙○○在95年6 月份罹患淋巴腺癌，另外有一個小孩
      患精神分裂症。當時已經濟困難，債務可能無法清償。
   4、原告係於99年05月03日才知道系爭不動產移轉過戶的事實
      。
（二）爭執事項：
      被告丙○○將系爭不動產所有權贈與並移轉登記給被告丁
      ○○是否構成詐害行為？
四、得心證之理由：
（一）按債務人所為之無償行為，有害及債權者，債權人得聲請
      法院撤銷之，並得聲請命受益人回復原狀，民法第244 條
      第1 項、第4 項定有明文。所謂害及債權，乃指債務人之
      行為，致積極的減少財產，或消極的增加債務，因而使債
      權不能獲得清償之情形，若債權人之債權，因債務人之行
      為，致有履行不能或困難之情形者，即應認為有損害於債
      權人之權利，並不以債務人因其行為致陷於無資力為限（
      最高法院45年臺上字第1316號判例、81年度臺上字第207
      號判決意旨參照）。蓋債務人所有之財產，除對於特定債
      權人設有擔保物權外，應為一切債務之總擔保，倘債務人
      將財產贈與他人，且非用以清償具有優先受償權之債務，
      對於普通債權人，即難謂無詐害行為。
（二）經查，原告主張被告丙○○於93年12月間向原告申請現金
      卡使用，目前消費記帳尚餘692,598 元（含消費本金399,
      218元、利息293,380元），於95年底已積欠本金39萬餘元
      ，而被告自95年11月20日後即繳款能力減弱，向原告申請
      債務協商等情，為被告所不爭執，並有原告提出之生活故
      事現金卡信用貸款約定書影本及現金卡/ 隨意金交易紀錄
      在卷可按，足信屬實。
（三）且被告丙○○自陳其於95年6 月因罹患淋巴腺癌，並另有
      一個小孩患精神分裂症需要養護，當時已經濟困難，債務
      可能無法清償。其目前並另積欠（西螺鎮）農會170 萬元
      、華南銀行10萬元左右，還有其他債務等語。則被告丙○
      ○於經濟困難，債務可能無法清償之際，仍於95年12月28
      日將系爭不動產贈與被告丁○○，並於96年01月09日辦理
      所有權移轉登記，已使原告之債權不能獲得清償，致有履
      行不能或困難之情形，足生損害原告債權之滿足。因此，
      原告主張被告上開行為，有害及其債權，屬詐害債權行為
      ，足以採信。
（四）又原告係於99年05月03日才知道系爭不動產移轉過戶的事
      實，為兩造所不爭執，且有系爭不動產其中坐落西螺鎮○
      街段1422地號土地及西螺鎮○街段531 建號建物之登記第
      二類謄本載明列印時間為上開日期在卷可按，足信無誤。
      而原告係於同年07月27日，具狀向本院請求撤銷被告上開
      詐害行為，有本院收文戳章在起訴狀可參。因此，原告主
      張其本件撤銷權之行使，自其知有撤銷原因時起，未逾一
      年之法定除斥期間，足以採信。
（五）從而，原告本於民法第244 條第1 項及第4 項規定，請求
      被告間就系爭不動產，於95年12月28日所為之贈與債權行
      為，及於96年01月09日所為之所有權移轉物權行為，均應
      予撤銷。被告丁○○並應就上開不動產，於96年01月09日
      在雲林縣西螺地政事務所，以夫妻贈與為原因，所為之所
      有權移轉登記應予塗銷，回復登記為被告丙○○所有，為
      有理由，應予准許。
五、訴訟費用負擔之依據：民事訴訟法第85條第2 項。
中    華    民    國    99    年    8     月    26    日
                  民事第二庭    法  官  黃一馨
以上正本係照原本作成。
如對本判決上訴，須於判決送達後20日內向本院提出上訴狀。如
委任律師提起上訴者，應一併繳納上訴審裁判費。
中    華    民    國    99    年    8     月    26    日
                                書記官  曾玲玲
附表：
┌──────────────────────────┐
│土地標示                                            │
├─────────────┬───────┬────┤
│        坐      落        │  面    積    │權利範圍│
├─────────────┼───────┼────┤
│雲林縣西螺鎮○街段1447地號│199.95平方公尺│14分之1 │
├─────────────┼───────┼────┤
│雲林縣西螺鎮○街段1419地號│288.09平方公尺│14分之1 │
├─────────────┼───────┼────┤
│雲林縣西螺鎮○街段1422地號│98.64 平方公尺│全  部  │
└─────────────┴───────┴────┘
┌─────────────────────────────────┐
│建物標示                                                          │
├────┬─────┬───────────────┬───┬──┤
│        │          │        面積（平方公尺）      │      │權利│
│建  號  │建物門牌  ├───┬───┬───┬───┼───┤範圍│
│        │          │一層  │二層  │電梯樓│夾層  │合  計│    │
│        │          │      │      │梯間  │      │      │    │
├────┼─────┼───┼───┼───┼───┼───┼──┤
│雲林縣西│雲林縣西螺│54.18 │61.37 │11.69 │32.29 │159.53│全部│
│螺鎮新街│鎮○○路27│      │      │      │      │      │    │
│段531 建│巷1 弄6 號│      │      │      │      │      │    │
│號      │          │      │      │      │      │      │    │
└────┴─────┴───┴───┴───┴───┴───┴──┘

司法院資訊處製作；財團法人民間司法改革基金會備份。
